【裁判字號】    98,家聲,242
【裁判日期】    981130
【裁判案由】    聲明異議
【裁判全文】
臺灣高雄地方法院民事裁定             98年度家聲字第242號
聲  請  人  乙○○
訴訟代理人  鄭旭廷律師
相  對  人  甲○○
上列當事人間離婚等事件，聲請人對於中華民國98年4 月2 日台
灣高雄地方法院98年度家調字第291 號所為裁定，提起異議，本
院裁定如下：
    主  文
異議駁回。
程序費用由聲請人負擔。
    理  由
一、本件異議意旨略以：查本件異議人於民國98年2 月18日起訴
    請求離婚時，抗告人與相對人並無約定共同住居所地，而係
    分別設籍及分居於高雄市○○○路384 號2 樓之2 與桃園縣
    中壢市○○○街110 號3 樓住所，為原裁定肯認之事實，而
    兩造雖曾共同設籍居住於同住所，但當時抗告人並無離婚之
    意願，抗告人係自設籍居住於高雄市○○○路384 號2 樓之
    2 住處後，始發生離婚意願及發生惡意遺棄之裁判離婚事由
    ，故離婚訴訟之原因事實係發生於抗告人之居所地，依民事
    訴訟法第27條及第568 條第1 項規定，及台灣高等法院94年
    家抗字第251 號裁定見解，向本院起訴自屬合法。原裁定以
    起訴前狀態認定台灣桃園地方法院具有管轄權，將使民事訴
    訟法第27條之規定形同具文，懇請鈞院鑒核，廢棄原裁定，
    以維異議人之權益，毋任感禱等語。
二、相對人則以：聲請人起訴時雖已設籍於高雄市，且久未居住
    於桃園縣中壢市，但兩造曾以桃園縣中壢市為夫妻之住所，
    夫妻之共同戶籍地之過去事實，自仍係法院於起訴時判斷管
    轄權有無之相關事實，且聲請人係自行離去「夫妻之住所」
    ，「夫妻之共同戶籍地」後，始生離婚之意願，且遭相對人
    惡意遺棄云云，然何時有離婚之意願，並非民事訴訟法第56
    8 條「離婚之原因事實」，移居高雄市，故桃園縣中壢市始
    為離婚之原因事實發生地，若如聲請人所言，聲請人已移居
    設定住所於高雄市，故高雄市即有專屬管轄云云，則任何原
    告均可於提出訴訟前先任意選擇對自己有利之住所，再提出
    訴訟，如此一來，以原就被原則及該條專屬管轄之規定，豈
    非任由原告一人之意而可隨意變動，其不妥，實已灼然，自
    難令人苟同等語置辯。
三、按離婚之訴，專屬夫妻之住所地或夫、妻死亡時住所地之法
    院管轄，但訴之原因事實發生於夫或妻之居所地者，得由各
    該居所地之法院管轄，民事訴訟法第586 條第1 項定有明文
    。關於夫妻之住所，修正前之民法1002條係規定妻以夫之住
    所為住所，贅夫以妻之住所為住所，但如另有約定者從其約
    定，故依修正前民法關於夫妻住所之規定，夫妻之住所以一
    個為限，且民事訴訟法第568 條第1 項所謂夫妻之住所，應
    指夫妻之共同住所而言。惟上開夫妻住所之規定未能兼顧夫
    妻他方選擇住所之自由，亦與憲法比例及平等原則有所未符
    （司法院大法官會議釋字第452 號解釋參照），故87年修正
    民法第1002條時，將其第1 項修正為「夫妻之住所，由雙方
    共同協議之；未為協議或協議不成時，得聲請法院定之」。
    依此規定，夫妻之住所得由夫妻雙方協議定之或廢止之，如
    未為協議或協議不成時，夫妻雙方可以聲請法院指定之。故
    縱然夫妻於法律上應互負同居義務，但夫妻之住所不必同一
    ，其各自住所不同，並無不可。而住所之認定，依一定之事
    實，足認以久住之意思，住於一定之地域者，即為設定其住
    所於該地，為民法第20條所明定。
四、經查：
  (一)本件異議意旨雖指稱其戶籍地設在高雄市三民區○○○路38
    4 號2 樓之2 ，被告設籍並居住於桃園縣中壢市○○○街11
    0 號3 樓，兩造雖曾共同設籍居住於桃園縣市，但當時並無
    離婚之意願，係自設籍於高雄市三民區○○○路384 號2 樓
    之2 住處後，始生離婚意願及發生惡意遺棄之裁判事由云云
    ，然自聲請人於起訴狀及抗告狀（屬誤載，應為提出異議狀
    ）均自承：兩造婚後曾共同設籍居住於桃園縣中壢市○○○
    路○段154 巷13號以及桃園縣中壢市○○○街110 號3 樓，
    並未有共同設籍於高雄縣市，以及兩造婚後並未約定共同住
    所，係由聲請人北上中壢，或由相對人南下高雄同住等語以
    觀（見98年度家調字第29 1號卷第3 頁），足認兩造於婚後
    並未約定以高雄縣市作為兩造之共同住所地，則本院自無管
    轄權。
  (二)何況，又依聲請人於98年2 月18日所提起訴狀主張之離婚理
    由中，認為兩造已無維持婚姻之意願，係因聲請人於98年度
    起未再依96年4 月所書立之承諾書電匯款項，因而兩造有難
    以維持婚姻事由及相對人顯有惡意遺棄之事實等語（見98年
    度家調字第291 號卷第3 、4 頁、第7 頁），並提出字據及
    存簿明細附卷為佐（見98年度家調字第291 號卷第7 頁至第
    9 頁），則離婚原因事實之發生地應係上揭相對人住所地即
    桃園縣，至於何時有離婚之意願，顯非離婚之原因事實甚明
    ，參諸上揭民事訴訟法第568 條第1 項但書之規定，本件亦
    應由台灣桃園地方法院管轄，而非由本院管轄。綜上，本件
    離婚訴訟本院並無管轄權，異議人乙○○誤向本院起訴，容
    有違誤。基此，異議人向本院提起離婚訴訟，原裁定以對本
    件無管轄權，裁定本件應由台灣桃園地方法院管轄，核無不
    當。異議意旨指摘原裁定不當，求予廢棄，為無理由，應予
    駁回。
五、據上論結，本件異議為無理由，爰依民事訴訟法第240 條之
    4 第4 項、第78條，裁定如主文。
中    華    民    國    98    年    11    月    30    日
                  家事法庭法  官  郭慧珊
正本係照原本作成。
如對本裁定抗告須於裁定送達後5日內向本院提出抗告狀，並繳
納裁判費新台幣1,000元。
中    華    民    國    98    年    11    月    30    日
                           書記官 王少玲


司法院資訊處製作；財團法人民間司法改革基金會備份。
